ACORDAO-COMPLETO-2531030

ACÓRDÃO 2439/2022 ATA 13/2022 - PRIMEIRA CÂMARA

VISTOS, relatados e discutidos estes autos de tomada de contas especial instaurada pelo Fundo Nacional de Saúde/MS em desfavor de Nicandro Moreira de Macedo, em razão da não comprovação da regular aplicação dos recursos repassados, pela União, por meio do Convênio 4851/2005, firmado entre o Ministério da Saúde e o município de Vera Cruz/BA;
ACORDAM os Ministros do Tribunal de Contas da União, reunidos em sessão de 1ª Câmara, ante as razões expostas pelo Relator, em:
9.1. julgar irregulares as contas de Nicandro Moreira de Macedo (XXX.719.315-XX) , nos termos dos arts. 1º, inciso I, 16, inciso III, alíneas "b" e "c", da Lei 8.443/1992, c/c os arts. 1º, inciso I, e 209, incisos II e III, do RI/TCU;
9.2 condenar o responsável identificado no subitem anterior, com fundamento no art. 19, caput, da Lei 8.443/1992, c/c o art. 210 do RI/TCU, ao pagamento das importâncias a seguir especificadas, atualizadas monetariamente e acrescidas dos juros de mora, calculadas a partir das datas discriminadas até a data da efetiva quitação do débito, fixando-lhe o prazo de 15 (quinze) dias, para que comprove, perante o Tribunal, o recolhimento das referidas quantias aos cofres do Fundo Nacional de Saúde, nos termos do art. 23, inciso III, alínea "a", da citada lei, c/c o art. 214, inciso III, alínea "a", do RI/TCU, e com o abatimento de valores acaso já satisfeitos, nos termos da legislação vigente:
	Data de ocorrência
	Valor histórico (R$) 
	Débito / Crédito

	1/12/2006
	246.324,00
	Débito

	4/1/2007
	84.660,00
	Débito

	14/11/2008
	2,86
	Crédito

9.3. aplicar ao Sr. Nicandro Moreira de Macedo (XXX.719.315-XX) , a multa prevista no art. 57 da Lei 8.443/1992, c/c o art. 267 do Regimento Interno, no valor de R$ 33.000,00 (trinta e três mil reais) , com a fixação do prazo de 15 (quinze) dias, a contar da notificação, para comprovar, perante o Tribunal (art. 214, inciso III, alínea "a", do Regimento Interno) , o recolhimento da dívida aos cofres do Tesouro Nacional, atualizada monetariamente desde a data deste acórdão até a do efetivo recolhimento, se for paga após o vencimento, na forma da legislação em vigor;
9.4. autorizar, desde logo, a cobrança judicial das dívidas, caso não atendidas as notificações, na forma do disposto no art. 28, inciso II, da Lei 8.443/1992;
9.5. autorizar, caso requerido e se o processo não tiver sido remetido para cobrança judicial, o parcelamento das dívidas em até 36 (trinta e seis) parcelas mensais e consecutivas, nos termos do art. 26 da Lei 8.443/1992, c/c o art. 217 do RI/TCU, fixando-se o vencimento da primeira parcela em quinze dias, a contar do recebimento da notificação, e os das demais mensalmente, devendo incidir, sobre cada valor mensal, os correspondentes acréscimos legais, na forma prevista na legislação em vigor, bem como esclarecer ao responsável que, em caso de parcelamento da dívida, a falta de pagamento de qualquer parcela importará no vencimento antecipado do saldo devedor (art. 217, § 2º, do RI/TCU) ;
9.6. enviar cópia desta deliberação ao responsável e ao Fundo Nacional de Saúde, para ciência, e à Procuradoria da República no Estado da Bahia, nos termos do § 3º do art. 16 da Lei 8.443/1992, c/c o § 7º do art. 209 do Regimento Interno do TCU, para adoção das medidas que entender cabíveis.

Tomada de contas especial instaurada pelo Fundo Nacional de Saúde - MS em razão da não comprovação da regular aplicação dos recursos repassados pela União por meio de convênio firmado entre o Ministério da Saúde e o município de Vera Cruz/BA, e que tinha por objeto a ampliação de unidade de saúde e a aquisição de equipamento e material permanente.

Primeira Câmara

Fundo Nacional de Saúde/MS.

3. Responsável: Nicandro Moreira de Macedo (XXX.719.315-XX).

13.1. Ministros presentes: Walton Alencar Rodrigues (Presidente), Benjamin Zymler e Vital do Rêgo (Relator).
13.2. Ministro-Substituto convocado: Augusto Sherman Cavalcanti.
13.3. Ministro-Substituto presente: Weder de Oliveira.

NICANDRO MOREIRA DE MACEDO

VITAL DO RÊGO

Adoto como parte do relatório a instrução elaborada pela Secretaria de Controle Externo de Tomada de Contas Especial (peça 62) , a seguir transcrita com os ajustes de forma pertinentes, a qual contou com a anuência de seus dirigentes (peças 63 e 64) :
Cuidam os autos de tomada de contas especial instaurada pelo Fundo Nacional de Saúde/MS, em desfavor de Nicandro Moreira de Macedo (XXX.719.315-XX) , em razão da não comprovação da regular aplicação dos recursos repassados, pela União, por meio do Convênio 4851/2005, registro Siafi 546666 (peça 8) , firmado entre o Ministério da Saúde e o município de Vera Cruz/BA, e que tinha, por objeto, a ampliação de unidade de saúde e a aquisição de equipamento e material permanente.
HISTÓRICO
Em 1º/7/2019, com fundamento na IN/TCU 71/2012, alterada pela IN/TCU 76/2016 e DN/TCU 155/2016, o dirigente do Fundo Nacional de Saúde - MS autorizou a instauração da tomada de contas especial (peça 2) . O processo foi registrado no sistema e-TCE com o número 2294/2019.
O Convênio 4851/2005, registro Siafi 546666, foi firmado no valor de R$ 643.460,00, sendo R$ 584.964,00 à conta do concedente, e R$ 58.496,00 referentes à contrapartida do convenente. Teve vigência de 31/12/2005 a 22/9/2008, com prazo para apresentação da prestação de contas até 22/11/2008. Os repasses efetivos da União totalizaram R$ 330.984,00 (peça 9) .
O fundamento para a instauração da Tomada de Contas Especial, conforme consignado na matriz de responsabilização elaborada pelo tomador de contas, foi a constatação da seguinte irregularidade:
Não apresentação da documentação comprobatória e impugnação total das despesas.
O responsável arrolado na fase interna foi devidamente comunicado e, diante da ausência de justificativas suficientes para elidir a irregularidade e da não devolução dos recursos, instaurou-se a tomada de contas especial.
No relatório (peça 45) , o tomador de contas concluiu que o prejuízo importaria no valor original de R$ 330.984,00, imputando-se a responsabilidade a Nicandro Moreira de Macedo, Prefeito, no período de 1º/1/2004 a 31/12/2008, na condição de gestor dos recursos.
Em 29/5/2020, a Controladoria-Geral da União emitiu o relatório de auditoria (peça 47) , em concordância com o relatório do tomador de contas. O certificado de auditoria e o parecer do dirigente do órgão de controle interno concluíram pela irregularidade das presentes contas (peças 48 e 49) .
Em 22/6/2020, o ministro responsável pela área atestou haver tomado conhecimento das conclusões contidas no relatório e certificado de auditoria, bem como do parecer conclusivo do dirigente do órgão de controle interno, manifestando-se pela irregularidade das contas, e determinou o encaminhamento do processo ao Tribunal de Contas da União (peça 50) .
À peça 54 dos autos, foram efetuadas as análises relativas aos documentos e fatos ensejadores da instauração da TCE, tendo sido proposta a citação do responsável constante do preâmbulo da presente instrução. Em Despachos assentados nas peças 55 e 56, o então Diretor e o Secretário da Secex-TCE corroboraram a proposta sugerida.
Assim, por meio do Ofício 39745/2021-TCU/Seproc, de 20/7/2021 (peça 58) , foi efetuada a citação do responsável, que colacionou as suas alegações de defesa, que formaram a peça 60.
ANÁLISE DOS PRESSUPOSTOS DE PROCEDIBILIDADE DA IN/TCU 71/2012
Avaliação de Viabilidade do Exercício do Contraditório e Ampla Defesa
Verifica-se que não houve o transcurso de mais de dez anos desde o fato gerador sem que tenha havido a notificação do responsável pela autoridade administrativa federal competente (art. 6º, inciso II, c/c art. 19, da IN/TCU 71/2012, modificada pela IN/TCU 76/2016) , uma vez que o fato gerador da irregularidade sancionada ocorreu em 4/1/2007, e o responsável foi notificado sobre a irregularidade, pela autoridade administrativa competente, conforme abaixo:
Nicandro Moreira de Macedo, por meio do ofício acostado à peça 42, recebido em 16/11/2017, conforme AR (peça 43) .
Valor de Constituição da TCE
Verifica-se, ainda, que o valor atualizado do débito apurado (sem juros) , em 1º/1/2017, é de R$ 606.728,41, portanto, superior ao limite mínimo de R$ 100.000,00, na forma estabelecida conforme os arts. 6º, inciso I, e 19, da IN/TCU 71/2012, modificada pela IN/TCU 76/2016.
OUTROS PROCESSOS/DÉBITOS NOS SISTEMAS DO TCU COM O MESMO RESPONSÁVEL
Informa-se que foram encontrados processos no Tribunal com o mesmo responsável:
	Responsável
	Processos

	Nicandro Moreira de Macedo
	Processo 012.578/2002-0 [TCE, encerrado, "OF-3024-2001 - converter em TCE em cumprimento ao Acórdão 1602/2006-TCU-Segunda Câmara, para apuração de possíveis irregularidades ocorridas no município de Vera Cruz/BA, na aplicação de recursos do Fundef. Reconvertida em representação, mediante Acórdão 7690/2010-TCU-Primeira Câmara, de 16/11/2010"]
Processo 011.387/2016-5 [TCE, aberto, "TCE instaurada pela Fundação Nacional de Saúde, em razão da execução parcial do objeto, referente ao Convênio 741/2004, celebrado com a Prefeitura Municipal de Vera Cruz/BA (Gestões: 1997/2000 e 2005/2008) , (Processo original: 25130.006064/2015-54) "]
Processo 003.395/2015-4 [TCE, encerrado, "TCE instaurada pelo FNDE, em razão da impugnação parcial de despesas dos recursos repassados, ao Município de Vera Cruz/BA, à conta do Programa Nacional de Alimentação Escolar - PNAE, no exercício de 2007 (Processo original: 23034.000882/2014-25) "]
Processo 001.334/2015-8 [TCE, encerrado, "TCE, instaurada contra o senhor Nicandro Moreira de Macedo-prefeito (Gestões: 19972000 e 2005-2008) , face a impugnação parcial de despesas dos recursos transferidos, na modalidade fundo a fundo, à conta do Programa Nacional de Alimentação Escolar-PNAE/2008, tendo por objeto "Aquisição exclusiva de gêneros alimentícios"]
Processo 001.456/2015-6 [TCE, encerrado, "Tomada de Contas Especial, instaurada contra o senhor Nicandro Moreira de Macedo, prefeito (Gestão 2005-2008) , face a impugnação parcial de despesas do Programa Nacional de Apoio ao Transporte Escolar - Pnate, no exercício de 2008"]

A tomada de contas especial está, assim, devidamente constituída e em condição de ser instruída.
EXAME TÉCNICO
Da citação do Sr. Nicandro Moreira de Macedo, por meio do Ofício 39745/2021-TCU/Seproc (peça 58) :
Alegações de defesa apresentadas pelo Sr. Nicandro Moreira de Macedo (peça 60) :
Inicialmente, o responsabilizado efetuou algumas considerações, contextualizando a situação que demandou o chamamento aos autos. Posteriormente, o defendente alegou se tratar de convênio firmado em 2005, tombado sobre o número 4851/2005, ou seja, há dezesseis anos, e alegou que, conforme se verifica no item 9 da própria decisão, o fato gerador da irregularidade sancionada ocorreu em 4/1/2007, tendo o demandado sido notificado, por meio do oficio acostado à peça 42, recebido em 16/11/2017, conforme AR (peça 43) , (10 anos e 10 meses após o fato) , tendo mencionado, em análise preliminar, constatar-se o equívoco na verificação do pressuposto processual, em razão, sobretudo, de ter ultrapassado o prazo superior a 10 (dez) anos, conforme preconiza o art.6°, inciso II, c/c art. 19, da IN/TCU 71/2012:
Art. 6° Salvo determinação em contrário do Tribunal de Contas da União fica dispensada a instauração da tomada de contas especial, nas seguintes hipóteses:
II - houver transcorrido prazo superior a dez anos entre a data provável de ocorrência do dano e a primeira notificação dos responsáveis pela autoridade administrativa competente;
Art. 19. Aplicam-se as disposições constantes do art. 6° desta Instrução Normativa às tomadas de contas especiais, ainda pendentes de citação válida que se encontram em tramitação no Tribunal de Contas da União.
Alegou ainda que, aplicados os dispositivos acima que estabelecem marco temporal máximo de dez anos da ocorrência do dano e a primeira notificação dos responsáveis, carece o presente feito do pressuposto processual de procedibilidade, em virtude de ultrapassado o prazo estabelecido da pretensão punitiva por esta Corte, vez que o fato gerador da irregularidade sancionada ocorreu em 4/1/2007, tendo o demandado sito notificado, por meio do ofício acostado à peça 42, recebido em 16/11/2017, conforme AR (peça 43) , 10 anos e 10 meses após o fato.
Mencionou, também, não obstante, em que pese a Instrução Normativa fixar o lapso temporal disposto no art. 6°, em 2020, o STF enfrentou o Tema 899, em sede de Repercussão Geral, concluindo o entendimento no sentido da ocorrência da prescrição quinquenal para o exercício do direito sancionador por parte desta Corte de Contas, nos seguintes termos:
 (...) "A prescrição da pretensão punitiva do TCU é regulada integralmente pela lei 9.873/99, seja em razão da interpretação correta e da aplicação direta desta lei, seja por analogia":
Lei 9.873/1999, Art. 1º: "Prescreve em cinco anos a ação punitiva da Administração Pública Federal, direta e indireta, no exercício do poder de polícia, objetivando apurar infração à legislação em vigor, contados da data da prática do ato ou, no caso de infração permanente ou continuada, do dia em que tiver cessado".
No mesmo sentido os seguintes julgados: (i) MS 35940, Relator: Ministro Luiz Fux, Primeira Turma, julgado em 16/6/20, DJe 176, disponibilizado em 13/7/20 e publicado em 14/7/20; (ii) Rcl 39497 AgR, Relator: Ministro Ricardo Lewandowski, Segunda Turma, julgado em 10/10/20, DJe 255, disponibilizado em 21/10/20 e publicado em 22/10/20; e  (iii)  RE 636886, Relator: Ministro Alexandre de Moraes, Tribunal Pleno, julgado em 20/4/20, Repercussão Geral, DJe157, disponibilizado em 23/6/20 e publicado em 24/6/20.
A defesa alegou que o TCU passou a reconhecer o prazo prescricional de 5 anos em alguns dos seus julgados, conforme se observa a seguir:
TCU, Acórdão 679/20-Plenário, Tomada de Contas Especial (TCE) , Processo Processo 028.455/2008-0, Relator: Ministro Vital do Rêgo, data da sessão: 25/3/21, ata 9/2020 - Plenário.
SUMÁRIO: TOMADA DE CONTAS ESPECIAL. CONVÊNIO. INCLUSÃO DIGITAL EM MUNICÍPIOS. INEXECUÇÃO DO OBJETO. CITAÇÃO. SENTENÇA PROFERIDA PELA 3ª VARA FEDERAL CÍVEL DA SEÇÃO JUDICIÁRIA DO DF PARA ANULAR ESTA TCE, AINDA NA FASE INSTRUTIVA. ALEGAÇÃO DE OCORRÊNCIA DE PRESCRIÇÃO QUINQUENAL. ARQUIVAMENTO DOS AUTOS SEM JUGAMENTO DE MÉRITO PARA DAR CUMPRIMENTO A SENTENÇA. DETERMINAÇÕES.
No que se refere ao mérito, o defendente mencionou o art. 211, do Regimento Interno desta Corte, c/c art. 20, da Lei Orgânica do Tribunal de Contas da União - Lei 8443/1992, por entender que as contas serão consideradas iliquidáveis, quando ocorrido caso fortuito ou de força maior, comprovadamente alheio à vontade do responsável. Na hipótese prevista neste artigo, o Tribunal ordenará o trancamento das contas e o consequente arquivamento do processo, in verbis:
Art. 211 do Regimento Interno desta Corte:
Art. 211. As contas serão consideradas iliquidáveis quando caso fortuito ou de força maior, comprovadamente alheio à vontade do responsável, tornar materialmente impossível o julgamento de mérito.
§ 1º Na hipótese prevista neste artigo, o Tribunal ordenará o trancamento das contas e o consequente arquivamento do processo.
§ 2º Dentro do prazo de cinco anos contados da publicação, nos órgãos oficiais, da decisão terminativa a que se refere o § 3º do art. 201, o Tribunal poderá, à vista de novos elementos considerados suficientes, autorizar o desarquivamento do processo e determinar que se ultime a respectiva tomada ou prestação de contas.
§ 3º Transcorrido o prazo referido no parágrafo anterior sem que tenha havido nova decisão, as contas serão consideradas encerradas, com baixa na responsabilidade do administrador.
Art. 20 da Lei Orgânica do Tribunal de Contas da União - Lei 8443/92:
Art. 20. As contas serão consideradas iliquidáveis quando caso fortuito ou de forca maior, comprovadamente alheio à vontade do responsável, tornar materialmente impossível o julgamento de mérito a que se refere o art. 16 desta Lei.
Art. 21. O Tribunal ordenará o trancamento das contas que forem consideradas iliquidáveis e o consequente arquivamento do processo.
§ 1º Dentro do prazo de cinco anos contados da publicação da decisão terminativa no Diário Oficial da União, o Tribunal poderá, à vista de novos elementos que considere suficientes, autorizar o desarquivamento do processo e determinar que se ultime a respectiva tomada ou prestação de contas.
§ 2º Transcorrido o prazo referido no parágrafo anterior sem que tenha havido nova decisão, as contas serão consideradas encerradas, com baixa na responsabilidade do administrador.
A defesa destacou que o histórico processual demonstra que, embora tenha sido solicitada complementação de documentação referente ao Convênio 4851/2005, considerando os itens apontados no parecer Gescon 700, de 1º/8/2016, foi informado, na ocasião, que, durante a gestão do responsável, os recursos repassados, através do convênio, foram prestadas contas originalmente em 24/11/2008, tendo, em 31 de dezembro de 2008, findado a gestão, sendo que o prefeito que sucedeu o representado, em 2009, o Sr. Antônio Magno de Souza Filho, de forma dolosa negou a complementação da documentação que obviamente se encontrava em posse da municipalidade, tais como: processo licitatório, processos de pagamento original, e consequentemente as notas fiscais originais, sendo, portanto, impossível naquela época, que a diligência fosse feita, haja vista não ter tido êxito nas incansáveis tentativas de acesso ao acervo municipal de documentos.
Alegou o defendente que o próprio parecer Gescon 700/2016 atesta, em seu item 1.8, que o gestor Antonio Magno foi regularmente notificado, mas sequer respondeu, numa atitude não só desidiosa, mas ardilosa, para prejudicar este manifestante enquanto ex-gestor, sem, contudo, entender a sua responsabilidade solidária, e que a ousadia do gestor teria sido tamanha, que nem mesmo em inspeção no local, por parte deste ministério, ele forneceu a documentação solicitada, o que prejudicou a análise da mesma, posto que permaneceu incompleta por culpa exclusiva do gestor em não ter atendido, sequer respondido, às diligencias a ele dirigidas de forma simultânea, inviabilizando a análise, causando o consequente prejuízo a este manifestante, em razão da não apresentação da documentação solicitada que, insista-se, encontrava-se em posse da municipalidade por obrigação legal.
Desta forma, o responsável alega que, na época, considerando que cabe ao município convenente manter arquivada a documentação comprobatória das despesas realizadas à disposição dos órgãos de controle interno e/ou externo, e a solicitação de complementação da prestação de contas não foi atendida pelo Prefeito, enquanto gestor da municipalidade, cujos arquivos se encontravam tal documentação, essas circunstâncias comprovadamente alheias à vontade do responsável tornaram materialmente impossível o fornecimento dos documentos complementares requisitados.
Mencionou que, em outros termos, o ex-Gestor Antonio Magno de Souza Filho, ao invés de realizar a diligência, ou ao menos auxiliar no sentido de encaminhar os anexos solicitados, ficou silente, de forma proposital, atraindo, para si, a responsabilidade pelo pagamento, posto que, enquanto responsável solidário, deu causa à presente imputação de débito.
O responsável mencionou que buscou novamente a documentação na sede do município e, embora a boa vontade do Prefeito em exercício ter determinado a busca no acervo municipal, promovendo todas as diligências possíveis, disponibilizando agentes municipais, no sentido de acompanhar e auxiliar no atendimento da notificação, não logrou êxito em encontrar quaisquer documentos da época, haja vista a ocorrência de um incêndio, na data de 22/3/2021, de grandes proporções, que ocasionou a perda de grande parte do acervo municipal, conforme documento anexado junto a sua peça de defesa, requisitando, ao final, o arquivamento do presente processo, em razão das alegações promovidas.
Análise:
Verifica-se que foi dada oportunidade de defesa ao agente responsabilizado na fase interna, em obediência aos princípios constitucionais que asseguram o direito ao contraditório e à ampla defesa (art. 5º, inciso LV, da Constituição Federal) , conforme detalhado no item "Análise dos Pressupostos de Procedibilidade da IN/TCU 71/2012", subitem "	Avaliação de Viabilidade do Exercício do Contraditório e Ampla Defesa".
Inicialmente, cabe não deixar olvidar que o responsável deveria ter apresentado a prestação de contas dos recursos do convênio ainda em 2008, conforme informações assentadas no item VI, do relatório do tomador de contas especial (peça 45, p. 4-6) .
Pode-se mencionar, inclusive, que, em diversas ocasiões, após ser notificado por meio dos Ofícios 39/MS/SE/DICON/BA, de 2/12/2014, 6636/2016/COAC/CGAC/FNS/SE/MS, de 5/8/2016 e 358/MS/SE/NEMS-BA/SEGECON, de 22/12/2016, apresentou sua defesa, mas as mesmas não foram albergadas.
Conforme informações assentadas do item VI, da peça 42, p. 4-6, observa-se que o exgestor foi notificado várias vezes, mas nunca conseguiu demonstrar a regularidade dos recursos de que tratam os presentes autos.
O TCU adota, como linha de entendimento jurisprudencial, o arquivamento processual quando se verifica a ausência dos pressupostos de desenvolvimento válido e regular do processo, inclusive fartamente mencionado pelo defendente, maiormente quando se verifica a possibilidade do prejuízo ao contraditório e à ampla defesa, conforme insculpido no texto constitucional.
No entanto,  o Tribunal entende que o transcurso do lapso de dez anos para dispensa de instauração da tomada de contas especial, apesar de admitido em tese, precisa ser avaliado em confronto com os elementos disponíveis em cada caso, com o objetivo de verificar se houve, de fato, prejuízo ao pleno exercício do contraditório e da ampla defesa (Acórdão 550/2020-TCU-Plenário, Relator Ministro Vital do Rêgo) .
 Assim, in casu, não houve comprovação de eventual prejuízo ao contraditório e à ampla defesa, até porque o responsável foi notificado, ainda na fase interna da tomada de contas especial, mediante o Ofício 337/MS/DICON/BA, de 9/10/2008, recebido em 3/11/2008, conforme reportado no quadro VI, do Relatório do Tomador de Contas (peça 45, p. 4) , em prazo bem inferior aos 10 anos alegado pelo responsável. Dessa forma, não há enquadramento nas situações que possam porventura pugnar pelo arquivamento do presente processo, já que restou demonstrado que estamos aqui a tratar de caso diferente, onde não se vislumbra nenhum prejuízo na defesa do responsável.
Não há razão para acolher os argumentos de prescrição apresentados. Esta matéria já se encontra pacificada, no âmbito deste Tribunal, em consonância com o STF, no julgamento do Mandado de Segurança 26.210-9/DF, em 4/9/2008, e conforme a Súmula TCU 282:
As ações de ressarcimento movidas pelo Estado contra os agentes causadores de danos ao erário são imprescritíveis.
O caso tratado no RE 636.886 (tema 899 da repercussão geral) diz respeito à fase de execução judicial de deliberação do Tribunal de Contas, tanto assim que, para deslindá-lo, foi necessária a aplicação da Lei 6.830/1980 (Lei de Execuções Fiscais) , diploma legal evidentemente inaplicável à fase que antecede a formação do título executivo extrajudicial do TCU, caracterizada pela atuação do órgão de controle externo até a prolação do acórdão.
Veja-se que foram opostos embargos declaratórios contra a referida decisão do STF, os quais foram rejeitados pela maioria da Suprema Corte (Plenário, Sessão Virtual de 13/8/2021 a 20/8/2021) , confirmando, portanto, a abrangência da deliberação prolatada na fixação do tema 899, razão por que se deve adotar a orientação prevalente no TCU, no sentido de que a matéria ali tratada alcançaria tão somente a fase judicial de cobrança do título extrajudicial, não atingindo os processos de controle externo, mantendo-se, desse modo,  a interpretação adotada pela Suprema Corte, em 2008, no Mandado de Segurança - MS 26.210, oportunidade em que foi definida a tese da imprescritibilidade das ações de ressarcimento ao erário:
A suspensão pelo STF das demandas nas quais esteja em questão a prescritibilidade da pretensão de ressarcimento ao erário com base em decisão de tribunal de contas (RE 636.886/STF) alcança tão somente a fase judicial de cobrança do título extrajudicial, não atingindo os processos de controle externo em trâmite. Até julgamento definitivo em contrário pelo STF, permanece o entendimento do TCU acerca da imprescritibilidade das pretensões de ressarcimento decorrentes de tomadas de contas especiais (Acórdão 1267/2019-TCU-Plenário, Relator Ministro Aroldo Cedraz) 
A suspensão pelo STF das demandas nas quais esteja em questão a prescritibilidade da pretensão de ressarcimento ao erário com base em decisão de tribunal de contas (RE 636.886/STF) alcança tão somente a fase judicial de cobrança do título extrajudicial, não atingindo os processos de controle externo em trâmite. Até julgamento definitivo em contrário pelo STF, permanecem imprescritíveis as pretensões de ressarcimento decorrentes de tomadas de contas especiais (Acórdão 7930/2018-TCU-Segunda Câmara, Relatora Ministra Ana Arraes) .
Uma vez afastada a tese de prescritibilidade, passa-se a análise das alegações de mérito do defendente.
Acerca das alegações do defendente de que as contas devem ser consideradas iliquidáveis, considerando um incêndio que teria destruído os documentos que faria prova de que os recursos foram bem geridos, as mesmas não merecem ser acatadas. Ocorre que o responsável vem sendo notificado desde 2008 (peça 45, p. 4-6) a apresentar a prestação de contas do convênio, não tendo logrado êxito em nenhuma das ocasiões que tentou fazê-lo (ver parágrafo 27, dessa instrução) , não sendo pertinente albergar a tese de que o ex-gestor só ficou impossibilitado de demonstrar a regular aplicação dos recursos após o incêndio ocorrido na sede do município no ano de 2021.
O administrador público que, após assinar convênios, acordos, ou ajustes públicos, comprometendo-se a prestar contas dos recursos recebidos, no prazo nele determinado, e não as presta, no devido tempo, viola o princípio constitucional do dever de prestar contas, insculpido dentre os princípios constitucionais sensíveis.
O parágrafo único do art. 70 da Constituição Federal, expressamente determina a prestação de contas de qualquer pessoa física ou jurídica, pública ou privada, que utilize, arrecade, guarde, gerencie ou administre dinheiros, bens e valores públicos ou pelos quais a União responda, ou que, em nome desta, assuma obrigações de natureza pecuniária.
No âmbito infraconstitucional, o art. 1º, inciso VII, do Decreto-Lei 201/1967, define, como infração penal, o descumprimento de tal dever:
Art. 1º. São crimes de responsabilidade dos prefeitos municipais, sujeito ao julgamento do Poder Judiciário, independentemente do pronunciamento da Câmara de Vereadores: (...) 
VII - deixar de prestar contas no devido tempo, ao órgão competente, da aplicação de recursos, empréstimos, subvenções ou auxílios internos e externos, recebidos a qualquer título;
In casu, o gestor não apresentou os elementos necessários à comprovação da regular gestão dos recursos postos à disposição do município, incorrendo em falha grave.
Acerca das alegações atribuindo ao gestor sucessor a culpa pela não apresentação da prestação de contas, também não é passível de ser acolhida, considerando que era dever do responsável ter feito isso na data em que ainda era o responsável pela gestão dos recursos e pela sua prestação de contas, relembrando que o responsável fora devidamente notificado, mediante o Ofício 337/MS/DICON/BA, de 9/10/2008, recebido em 3/11/2008, para apresentar as devidas contas.
Ademais, a alegação de que toda a documentação que sanearia as irregularidades encontrava-se na sede da Prefeitura não veio acompanhada de documentação hábil a comprovar o que alega, não sendo possível afirmar que o seu sucessor teria agido de má-fé em não atender às diligências promovidas pelo Fundo Nacional de Saúde, com o intuito de prejudicar o responsável, posto que não houve a juntada, por exemplo, de documentação que comprovasse a transição entre mandatos, com a entrega da documentação pertinente.
Desse modo, considerando o fato de que o responsável não conseguiu demonstrar a boa e regular gestão dos recursos, entende-se por propor a rejeição das alegações de defesa, com o julgamento pela irregularidade de suas contas, condenação pelo débito apurado	.
Prescrição da Pretensão Punitiva
Vale ressaltar que a pretensão punitiva do TCU, conforme Acórdão 1441/2016-TCU-Plenário, Relator Min. Benjamin Zymler, que uniformizou a jurisprudência acerca dessa questão, subordina-se ao prazo geral de prescrição indicado no art. 205, do Código Civil, que é de dez anos, contado da data de ocorrência da irregularidade sancionada, nos termos do art. 189, do Código Civil, sendo este prazo interrompido pelo ato que ordenar a citação, a audiência ou a oitiva do responsável.
No caso em exame, ocorreu a prescrição, uma vez que a irregularidade sancionada ocorreu em 4/1/2007, e o ato de ordenação da citação só ocorreu em 20/7/2021.
CONCLUSÃO
Em face da análise promovida na seção "Exame Técnico", verifica-se que o responsável Nicandro Moreira de Macedo não logrou comprovar a boa e regular aplicação dos recursos. Ademais, inexistem, nos autos, elementos que demonstrem a boa-fé do responsável ou a ocorrência de outras excludentes de culpabilidade.
Verifica-se também que houve a prescrição da pretensão punitiva, conforme análise já realizada.
Tendo em vista que não constam, dos autos, elementos que permitam reconhecer a boafé do responsável Nicandro Moreira de Macedo, sugere-se que as suas contas sejam julgadas irregulares, nos termos do art. 202, § 6º, do Regimento Interno do TCU, com a condenação para recolhimento do débito identificado.
PROPOSTA DE ENCAMINHAMENTO
Diante do exposto, submetem-se os autos à consideração superior, propondo:
 rejeitar as alegações de defesa do Sr. Nicandro Moreira de Macedo (XXX.719.315-XX) ;
 com fundamento nos arts. 1º, inciso I, 16, inciso III, alíneas "b" e "c", da Lei 8.443/1992, c/c os arts. 19, parágrafo único, e 23, inciso III, da mesma Lei, e com arts. 1º, inciso I, 209, inciso II, do Regimento Interno, julgar irregulares as contas do responsável Nicandro Moreira de Macedo (XXX.719.315-XX) , condenando-o ao pagamento das quantias a seguir especificadas, deduzida do respectivo crédito, com a fixação do prazo de quinze dias, a contar da notificação, para que comprove, perante o Tribunal (art. 214, inciso III, alínea "a", do Regimento Interno) , o recolhimento das dívidas aos cofres do Fundo Nacional de Saúde, atualizadas monetariamente e acrescida dos juros de mora, calculados a partir das datas discriminadas, até a data do recolhimento, na forma prevista na legislação em vigor:
	Data de ocorrência
	Valor histórico (R$) 
	Débito / Crédito

	1º/12/2006
	246.324,00
	Débito

	4/1/2007
	84.660,00
	Débito

	14/11/2008
	2,86
	Crédito

d) autorizar, desde logo, nos termos do art. 28, inciso II, da Lei 8.443/1992, a cobrança judicial das dívidas, caso não atendida a notificação;
e) autorizar, desde logo, e com fundamento no art. 26, da Lei 8.443/1992, c/c o art. 217, do Regimento Interno do TCU, caso seja do interesse do responsável, o parcelamento das dívidas em até 36 parcelas, devendo incidir, sobre cada uma, os encargos legais devidos, sem prejuízo de alertá-lo de que, caso opte por essa forma de pagamento, a falta de comprovação do recolhimento de qualquer parcela implicará o vencimento antecipado do saldo devedor, nos termos do art. 26, parágrafo único, e 59, da Lei 8.443/1992, c/c o art. 217, § 2º, do Regimento Interno do TCU;
f)  encaminhar cópia da deliberação que vier a ser proferida, bem como do relatório e do voto que a fundamentarem, ao Procurador-Chefe da Procuradoria da República no Estado da Bahia, nos termos do § 3º do art. 16 da Lei 8.443/1992, c/c o § 7º do art. 209 do Regimento Interno do TCU, para adoção das medidas que entender cabíveis; e
g) 	encaminhar cópia do Acórdão que vier a ser proferido ao Fundo Nacional de Saúde (FNS/MS) , e ao responsável, para ciência, informando que a presente deliberação, acompanhada do Relatório e do Voto que a fundamenta, está disponível para a consulta no endereço www.tcu.gov.br/acordaos, além de esclarecer que, caso requerido, o TCU poderá fornecer, sem custos, as correspondentes cópias, de forma impressa.
O Ministério Público junto ao TCU, nos autos representado pelo Procurador Dr. Marinus Eduardo De Vries Marsico, não acompanhou o encaminhamento sugerido pela unidade técnica, manifestando-se pela ocorrência da prescrição da pretensão ressarcitória e punitiva, na forma do art. 487, inciso II, do Código de Processo Civil, arquivando-se o presente feito, com fundamento no art. 169, inciso III, do Regimento Interno do TCU, e arquivamento dos autos (peça 65) :
	Em exame tomada de contas especial instaurada pelo Fundo Nacional de Saúde - FNS contra o Sr. Nicandro Moreira de Macedo, em razão da não comprovação da regular aplicação dos recursos repassados ao município de Vera Cruz/BA, por meio do Convênio 4851/2005, que tinha, por objeto, a ampliação de unidade de saúde e a aquisição de equipamento e material permanente.
	A unidade técnica, em sua última manifestação (peça 62) , sugeriu o reconhecimento da prescrição da pretensão punitiva e o julgamento pela irregularidade das contas, com a condenação ao pagamento do débito apurado. 
	Com a devida vênia, deixamos de acompanhar o encaminhamento sugerido. 
	Em relação às premissas que devem orientar a análise da prescrição, após a tese firmada pelo Supremo Tribunal Federal no RE n.º 636.886 (Tema 899 da repercussão geral) , este representante do Ministério Público de Contas tem defendido que seja adotado o regime previsto na Lei n.º 9.873/1999 como solução adequada para regular a prescrição para a atuação do Tribunal, aplicando-se o mesmo marco normativo para as pretensões punitiva e de ressarcimento do dano ao erário.
	Considerando tal diretriz, verificamos que não houve, no caso em tela, a superação do prazo geral quinquenal previsto no art. 1.º, caput, da Lei n.º 9.873/1999. Não obstante, identificamos que foi ultrapassado o triênio ao qual se refere o §1.º do art. 1.º do mesmo diploma legal (prescrição intercorrente) . Ao verificarmos os fatos de natureza interruptiva previstos na Lei n.º 9.873/1999, identificamos no caso concreto a ocorrência de lapso temporal de aproximadamente 45 meses compreendido entre dois atos processuais realizados pelo órgão convenente e juntados aos autos: despachos de 12/3/2009 e 14/12/2012 (peças 29 e 32) . Nesse interregno, houve o transcurso de mais de três anos sem que houvesse, aparentemente, qualquer movimentação processual a caracterizar a ocorrência da previsão contida no art. 1.º, §1.º da Lei n.º 9.873/1999. Em outra manifestação do FNS constante nos autos, há a indicação de que teria havido um Despacho em 16/9/2009 (documento não juntado ao processo, item 8 da peça 28) . Porém, mesmo se for considerada a existência desse documento, o intervalo de tempo até o próximo ato processual seria superior a 36 meses. Essa interrupção no rito do processo é relatada pelo próprio concedente à peça 28, onde há o relato de que, após o mencionado Despacho de 16/9/2009, o processo só viria a ser movimentado em 14/12/2012 (item 9 da peça 28) . 
	Ressalte-se que a comprovação da existência de ato inequívoco para a apuração do fato (inciso II do art. 2.º da Lei n.º 9.873/1999) se dá por meio de expedientes relevantes, que devem integrar o processo de TCE, de modo que sua ausência nos autos indica inexistir, na presente tomada de contas especial, a ocorrência de quaisquer dos fatos que levam à suspensão/interrupção na contagem do prazo prescricional.
	Diante do exposto, com as devidas vênias por divergir da Unidade Técnica, manifestamo-nos no sentido de que o Tribunal delibere, em caráter definitivo, pela ocorrência da prescrição da pretensão ressarcitória e punitiva, na forma do art. 487, inciso II, do Código de Processo Civil, arquivando-se o presente feito, com fundamento no art. 169, inciso III, do Regimento Interno do TCU. 
É o relatório.

não há.

Procurador Marinus Eduardo De Vries Marsico.

TOMADA DE CONTAS ESPECIAL. RECURSOS REPASSADOS PELO FUNDO NACIONAL DE SAÚDE POR MEIO DO CONVÊNIO 4.851/2005. NÃO COMPROVAÇÃO DA BOA E REGULAR APLICAÇÃO DOS RECURSOS REPASSADOS. IRREGULARIDADE DAS CONTAS. CONDENAÇÃO EM DÉBITO E APLICAÇÃO DE MULTA. NOTIFICAÇÃO.

TOMADA DE CONTAS ESPECIAL (TCE)

Secretaria de Controle Externo de Tomada de Contas Especial (SecexTCE).

O Fundo Nacional de Saúde (FNS) instaurou a presente tomada de contas especial em desfavor do Sr. Nicandro Moreira de Macedo, ex-prefeito, em razão da não comprovação da regular aplicação dos recursos repassados ao município de Vera Cruz/BA por meio do Convênio 4.851/2005, que tinha por objeto a ampliação de unidade de saúde e a aquisição de equipamento e material permanente.
O referido convênio foi firmado no valor de R$ 643.460,00, dos quais R$ 584.964,00 à conta do concedente e R$ 58.496,00 referentes à contrapartida do convenente, com vigência de 31/12/2005 a 22/9/2008, e prazo para apresentação da prestação de contas até 22/11/2008. Os repasses efetivos da União totalizaram R$ 330.984,00 (peça 9) .
Após a realização de visita in loco e emissão de pareceres pelo órgão concedente, foi verificada a "não apresentação da documentação comprobatória e impugnação total das despesas", diante da ausência de suporte documental das despesas efetuadas, como notas fiscais, processos licitatórios, boletins de medição da obra, extratos de contrapartida e/ou outros comprovantes relativos aos pagamentos realizados, o que inviabilizou a análise conclusiva da execução financeira do convênio (Parecer Gescon 700, de 1/8/2016, da Coordenação de Análise de contas, peça 12; e Parecer Gescon 272, de 26/10/2017, da Divisão de Convênios, peça 11, p. 4) .
Durante a fase interna, foi dada oportunidade de defesa ao responsável, em obediência aos princípios constitucionais que asseguram o direito ao contraditório e à ampla defesa, entretanto, não houve a apresentação de documentos ou justificativas suficientes para afastar a irregularidade apurada nem o recolhimento aos cofres públicos da importância impugnada.
O tomador de contas (Relatório TCE 000170/2019, peça 45) concluiu pelo dano ao erário no valor integral repassado, imputando a responsabilidade ao Sr. Nicandro Moreira de Macedo, prefeito durante a gestão de 1/1/2005 a 31/12/2008.
Em concordância com o relatório do tomador de contas, a Controladoria-Geral da União emitiu o Relatório de Auditoria 2.294/2019 (peça 47) . No mesmo sentido, o certificado de auditoria e o parecer do dirigente do órgão de controle interno concluíram pela irregularidade das presentes contas (peças 48 e 49) , com ciência do ministro de Estado da pasta acerca das conclusões para encaminhamento do processo ao TCU (peça 60) .
No âmbito deste Tribunal, realizou-se a regular citação do Sr. Nicandro Moreira de Macedo, na condição de gestor dos recursos como ex-Prefeito do município de Vera Cruz/BA, no período de 1/1/2005 a 31/12/2008, pela não comprovação da boa e regular aplicação dos recursos repassados pela União, em face da falha na apresentação de documentos comprobatórios das despesas realizadas com recursos financeiros repassados, por meio do Convênio 4851/2005 (Siafi 546666) , para "Ampliação de unidade de saúde e aquisição de equipamento material permanente". 
Em suas alegações de defesa, preliminarmente, o Sr. Nicandro Moreira de Macedo contextualizou o lapso temporal desde a celebração do convênio em 2005 até a sua citação, ao lado de normativos legais e de apreciação do Supremo Tribunal Federal no Tema 899 em sede de Repercussão Geral, que indicariam a ocorrência do instituto da prescrição no presente caso.
Quanto ao mérito, o responsável invoca o art. 211 do Regimento Interno desta Corte, c/c art. 20 da Lei 8443/1992, por entender que as contas em exame seriam consideradas iliquidáveis, diante de caso fortuito ou de força maior, comprovadamente alheio à vontade do responsável. O Sr. Nicandro Moreira de Macedo aponta que o prefeito que o sucedeu negou a complementação da documentação que se encontrava em posse da municipalidade. Posteriormente, em nova busca da documentação na sede do município, não logrou êxito, haja vista a ocorrência de um incêndio, em 22/3/2021, que ocasionou a perda de grande parte do acervo municipal.
No exame das alegações de defesa apresentadas, a SecexTCE se posicionou pela sua rejeição, com manutenção da responsabilização do ex-prefeito. Entendeu que, em virtude da ausência dos elementos comprobatórios das despesas efetivamente realizadas em favor dos objetivos conveniados (notas fiscais, recibos, extratos bancários etc.) , há impossibilidade do estabelecimento do necessário nexo de causalidade entre as receitas e as despesas do convênio. 
O Ministério Público de Contas divergiu do encaminhamento proposto pela unidade técnica, manifestando-se pela ocorrência da prescrição da pretensão ressarcitória e punitiva, que teria se dado pelo transcurso de mais de três anos sem que houvesse, aparentemente, movimentação processual a caracterizar a ocorrência da previsão contida no art. 1.º, §1.º da Lei 9.873/1999, sugerindo o arquivamento destes autos, com fundamento no art. 169, inciso III, do Regimento Interno do TCU (peça 65) .
Feito esse resumo, passo a decidir. 
Manifesto minha concordância com a proposta de encaminhamento da unidade técnica, razão pela qual acolho em minhas razões de decidir os argumentos por ela expendidos.
Segundo o relatório do tomador de contas (peça 45) , desde a prestação de contas do Convênio 4.851/2005, feita em 24/11/2008, foi constatada ausência de documentação comprobatória suficiente para comprovação da boa e regular aplicação dos recursos públicos repassados. Em parecer de 16/9/2009, constatou-se que a obra não havia sido licitada, com execução direta pela prefeitura e com alteração do objeto pactuado, de "ampliação" para "construção" (peça 28, p. 2) .
Diante da ausência de documentos, o Ministério da Saúde promoveu, em 2013, visita técnica in loco para verificar a execução do convénio em questão, conforme Relatório de Verificação in loco 57-1/2013 (peça 10) , que registra a impossibilidade de se verificar a execução das despesas, diante de ausência de documentação:
As Metas/Etapas/Fases do convênio não foram possíveis de avaliar em função da falta de documentação. Em relação à ampliação da unidade saúde, constatamos que foi efetuado mais ou menos 80% do previsto no Plano de Trabalho Aprovado tendo também sido efetuado obras não previstas no referido plano
Houve divergência entre plano de trabalho aprovado realizado em relação a ampliação da Unidade de Saúde. Em relação aos equipamentos ficou impossibilitada a verificação por falta da referida documentação.
 (...) 
Nenhuma documentação foi apresentada referente às medições e serviços realmente executados. 
Quando da nossa visita não encontramos placa referente a obra contendo as informações do convênio conforme determina manual de Cooperação Técnica e financeira do FNS/MS, pois a obra já tinha sido considerada concluída e recebida, nada mais restando referente ampliação. 
A obra não atende aos requisitos técnicos previstos na norma vigente que dispõe sobre o Regulamento Técnico para Planejamento, Programação, Elaboração e Avaliação de Projetos Físicos de Estabelecimentos Assistenciais de Saúde.
Não nos foi apresentado nenhum comprovante que comprove contrário.
Posteriormente, ainda na busca de suprir as lacunas de informação, foram oferecidas diversas oportunidades para apresentação da documentação faltante, conforme Ofícios 39/MS/SE/DICON/BA, de 2/12/2014, 6636/2016/COAC/CGAC/FNS/SE/MS, de 5/8/2016 e 358/MS/SE/NEMS-BA/SEGECON, de 22/12/2016. 
Apesar das diversas notificações, as respostas apresentadas pelo ex-Prefeito, a exemplo dos documentos juntados às peças 23 (de 12/12/2014) , 24 (de 27/11/2017) , 25 (de 19/10/2016) e 26 (sem data, mas que se depreende ser do final de 2016 ou início de 2017) , não foram aptas para demonstrar a regularidade na aplicação dos recursos pela ausência de notas fiscais, de processos licitatórios e de pagamento; não comprovação da execução da contrapartida pactuada; divergência com o plano de trabalho aprovado, entre outros.
Para maior esclarecimento, resgato pareceres expedidos pelo Ministério da Saúde que ilustram a necessidade de que o responsável procedesse a juntada da documentação comprobatória das despesas, conforme se depreende do Parecer Gescon 700 (peça 12) :
ANÁLISE DA PRESTAÇÃO DE CONTAS 
2.1 Primeiramente cabe registrar que além de incompleta, pois faltam os documentos comprobatórios das despesas pagas, da utilização da Contrapartida e Devolução do Saldo do Convento, a Prestação de Contas apresentada baseia-se meramente no preenchimento dos Anexos, envio dos Extratos e Termo de Conclusão Definitiva da Obra, assinado pelo Ex-Prefeito, Nicandro Moreira de Macedo pelo Secretário de Obras do Município na época, Sr. Amaro Bonfim Santana. Ou seja, o referido termo não foi assinado por Engenheiro Fiscal ou responsável pela ART da obra em questão.
2.2 Na documentação apresentada, através do Ofício 414/2008, o próprio gestor municipal confirma que a Obra foi realizada por execução direta, ou seja, em total descumprimento da Lei 8.666/1993, a qual é de obrigatória quando dos gastos de recursos públicos. O mesmo ofício encaminha Despacho Adjudicatório e Homologação do Pregão Presencial PMVC 32/2008, o qual objetivou a aquisição de Equipamentos e Móveis Hospitalares, num valor Total de R$ 887.699,00.
O registro constante do Parecer Gescon 272 (peça 11) , de 26/10/2017, também não difere quanto à ausência de documentação comprobatória das despesas:
 (...) a não apresentação da documentação comprobatória das despesas efetuadas, bem como que os valores referentes às movimentações financeiras realizadas nas contas corrente de aplicação financeiras do Convênio são divergentes aos apresentados nos Anexos da Prestação de Contas; opinamos, pela DEVOLUÇAO do VALOR TOTAL repassado pelo Ministério da Saúde R$330.984,00, ser corrigido da data de recebimento até data da efetiva entrega da Prestação de Contas em 24/11/2008; consequente informação ao Tribunal de Contas do Município, Câmara Municipal de Vereadores Conselho Municipal de Saúde dos possíveis prejuízos aos cofres do Municipio de Vera Cruz-BA devido não comprovação da Contrapartida pactuada existência de R$270.532,54 como contrapartida Extra.
Consoante a jurisprudência desta Corte, é inerente ao regime de prestação de contas previsto no art. 70, parágrafo único, da Constituição Federal, o dever de o responsável pelo convênio demonstrar o nexo causal entre os recursos por ele geridos e os documentos de despesas referentes à execução, tais como notas de empenho, ordens bancárias, cheques, recibos ou notas fiscais e extratos bancários, a confirmar o custeio, com recursos da União, dos bens produzidos e dos serviços realizados no ajuste. Não há comprovação do nexo de causalidade entre as despesas realizadas e os recursos federais recebidos quando as despesas não foram comprovadas mediante documentos originais fiscais (recibos, notas fiscais, faturas, dentre outros) emitidos em nome do convenente ou executor, devidamente identificados - nome e número do convênio (Acórdãos 7200/2018 e 1477/2012, ambos da 2ª Câmara, entre outros) .
Em busca da verdade material, um dos princípios norteadores das deliberações deste Tribunal, quando há ausência de identificação do convênio nas notas fiscais ou nos recibos das despesas realizadas, essa pode ser considerada falha formal se esses comprovantes contiverem outros elementos que vinculem os bens e serviços neles registrados ao objeto pactuado e, portanto, não houver prejuízo à comprovação do nexo de causalidade entre a aplicação dos recursos e a execução do objeto (Acórdãos 454/2020 e 13239/2016, ambos da 2ª Câmara, entre outros) .
Entretanto, no presente caso, o exame detalhado dos documentos juntados aos autos não permite a inferência de nexo de causalidade entre as despesas efetuadas e o objeto de convênio. A relação de bens adquiridos, produzidos ou construídos constante do anexo XIII da prestação de contas (peça 20) não guarda correspondência com o extrato da conta bancária (Banco do Brasil, agência 3921-7, conta 15.130-0 - peças 16 a 18) . Nem os valores indicados na cópia da homologação e publicação do Pregão presencial 32/2008 para aquisição de equipamentos e móveis médicos hospitalares para atender demanda do Fundo Municipal de Saúde de Vera Cruz (peça 13) , por empresa, guardam qualquer relação com os extratos bancários. 
Assim, mesmo após diversas tentativas de conciliar as informações consubstanciadas na prestação de contas, no extrato bancário e na documentação apresentada, não pude concluir pela existência de nexo de causalidade entre as despesas efetuadas e o objeto de convênio diante da ausência de documentação fiscal e financeira.
Consoante já exposto, ao responsável foram oferecidas diversas oportunidades para a apresentação das informações necessárias para suprir essa lacuna na prestação de contas: diligências após a prestação de contas inicial, outras diligências no âmbito do Ministério da Saúde, fase interna desta TCE e, por fim, a citação por esta Corte. Desse modo, a ocorrência de incêndio em 22/3/2021 não pode motivar que as contas sejam consideradas iliquidáveis.
Na mesma linha de diversos processos que relatei, eventuais dificuldades do gestor na obtenção dos documentos necessários à prestação de contas dos recursos geridos, inclusive as derivadas de ordem política, se não resolvidas administrativamente, devem ser por ele levadas ao conhecimento do Poder Judiciário por meio de ação própria, uma vez que a responsabilidade pela comprovação da boa e regular aplicação dos recursos públicos é pessoal (Acórdãos 5466/2020 e 1838/2019, ambos da 1ª Câmara) . Não é suficiente arguir que o gestor sucessor não cedeu a documentação, sem essa comprovação ou o ingresso ao Judiciário exigindo esses documentos. Essas medidas deveriam ter sido adotadas pelo Sr. Nicandro desde quando encontrou dificuldade na obtenção de informações pela gestão que o sucedeu.
A prestação de contas deve demonstrar não só a execução do objeto pactuado no convênio, mas também o nexo de causalidade, por meio do vínculo estrito entre os recursos federais repassados e as despesas incorridas para a consecução do objeto conveniado, sem o que não há comprovação da boa e regular aplicação dos recursos públicos. A presunção de legitimidade do ato administrativo que atesta os gastos é afastada diante da ausência do conjunto probatório das despesas exigido por lei.
Também não merecem acolhimento os argumentos do responsável quanto à ocorrência da prescrição do débito. Quanto à prescrição da pretensão punitiva, acompanho o encaminhamento proposto pela unidade técnica, nos moldes do Acórdão 1441/2016-TCU-Plenário, com o prazo geral de prescrição de dez anos indicado no art. 205 da Lei 10.406/2002 (Código Civil) . Entretanto, quanto à prescrição ressarcitória, tenho posicionamento diverso do exposto pelo Ministério Público de Contas, de modo a privilegiar, por ora, a jurisprudência unânime nesta Corte quanto à imprescritibilidade do débito, conforme Súmula TCU-282.
	Ante o exposto, voto para que o Tribunal de Contas da União aprove a proposta acórdão que submeto a este Colegiado.
	
	TCU, Sala das Sessões, em 3 de maio de 2022.
Ministro VITAL DO RÊGO 
Relator